最高法院刑事判決　　　　　　　　　　　　　　　　九十一年度台非字第二六○號
　　上訴人　最高法院檢察署檢察總長
　　被　告　甲○○
右上訴人因被告煙毒案件，對於台灣台北地方法院中華民國八十六年二月十二日第一
審確定判決（八十六年度訴字第一六六號，起訴案號：台灣台北地方法院檢察署八十
五年度偵字第二八０七六號），認為違背法令，提起非常上訴，本院判決如左：
    主  文
原審關於訴訟程序違背法令之部分撤銷。
　　理  由
非常上訴理由稱：「按『被告得隨時選任辯護人』『最輕本刑為三年以上有期徒刑或
高等法院管轄第一審案件或被告因智能障礙無法為完全之陳述，於審判中未經選任辯
護人者，審判長應指定公設辯護人為其辯護』，刑事訴訟法第二十七條第一項前段、
第三十一條第一項分別定有明文，此乃藉由辯護人之專業，充實被告防禦權及彌補被
告法律知識之落差，以維審判之公平。同法第二百八十四條規定『第三十一條第一項
所定之案件無辯護人到庭者，不得審判。』，因此強制辯護案件，未經辯護人到庭辯
護逕行審判，其判決依同法第三百七十九條第七款之規定當然違背法令。又刑事訴訟
法第四百四十一條之審判違背法令，包括原判決違背法令及訴訟程序違背法令，後者
係指判決本身以外之訴訟程序違背程序法之規定，與前者在理論上雖可分立，實際上
時相牽連。第二審其所踐行之訴訟程序違背同法第三百七十九條第七款、第二百八十
四條之規定，固屬判決前之訴訟程序違背法令，但非常上訴審就個案之具體情形審查
，如認判決前之訴訟程序違背被告防禦權之保障規定，致有依法不應為判決而為判決
之違誤，顯然於判決有影響者，該確定判決，即屬判決違背法令，最高法院九十一年
台非字第一五二號判決參照。本件被告甲○○所犯乃肅清煙毒條例第九條第一項施用
毒品罪，其最輕本刑三年以上有期徒刑，屬於刑事訴訟法第三十一條第一項規定之應
用辯護人之強制辯護案件。被告於審判中未經選任辯護人，原審審判長未指定公設辯
護人為其辯護，揆諸首開刑事訴訟法各規定，訴訟程序顯屬違法。案經確定，且不利
於被告，爰依刑事訴訟法第四百四十一條、第四百四十三條提起非常上訴，以資救濟
。」等語。
本院按刑事訴訟法第三百七十九條第七款規定：「依本法應用辯護人之案件或已經指
定辯護人之案件，辯護人未經到庭辯護而逕行審判者」其判決當然違背法令。在通常
上訴程序，當然得為上訴第三審之理由；在非常上訴程序，刑事訴訟法第四百四十一
條所謂「案件之審判係違背法令」，包括原判決違背法令及訴訟程序違背法令，後者
係指判決本身以外之訴訟程序違背程序法之規定，與前者在實際上時相牽連。非常上
訴審就個案之具體情形審查，如認其判決前之訴訟程序違背被告防禦權之保障規定，
致有依法不應為判決而為判決之違誤，顯然於判決有影響者，該項確定判決，即屬判
決違背法令，此為本院最近所持之見解。本件公訴意旨以被告甲○○基於概括犯意，
自民國八十五年五月間起，至同年十二月十五日止，連續多次在台北縣中和市等地，
施打毒品海洛因，於同年十二月十五日十三時許為警查獲，並扣得持有之毒品海洛因
四小包（淨重０‧一公克）等情，因認被告有犯肅清煙毒條例第九條第一項之施用毒
品罪。查肅清煙毒條例第九條第一項之施用毒品罪，其最輕本刑為三年以上有期徒刑
，屬於刑事訴訟法第三十一條第一項規定應用辯護人之強制辯護案件。被告於原審審
判中未經選任辯護人，原審於八十六年二月四日審判期日，審判長未指定公設辯護人
為其辯護而逕行審判，揆諸首開刑事訴訟法各規定，其訴訟程序顯屬違法。惟查案發
後被告自警訊至偵、審中，始終供認有多次施用毒品海洛因情事（見偵查卷第六頁、
第二十一頁反面、原審卷第二十八頁反面、第二十九頁）。又被告於被警查獲時所採
集之尿液經台北市立療養院檢驗，呈嗎啡之陽性反應（海洛因為嗎啡之精煉衍生物，
故檢驗時呈相同之反應），有該院煙毒尿液檢驗報告書可稽（見原審卷第十五頁、第
十六頁）；而被告於被警查獲時所持有之白粉，經鑑定確係毒品海洛因，有法務部調
查局鑑定通知書可證（見原審卷第二十三頁）；被告於原審並無提出任何辯解或聲請
調查證據，於審判期日就審判長問：「有何答辯或其他事證需調查？」，均答稱：「
沒有」（見原審卷第三十頁）。是被告連續施用毒品海洛因之犯行至為明確，原審於
審判期日，縱經審判長指定公設辯護人為被告辯護，亦難認顯然於判決有影響，故原
判決僅其訴訟程序違背法令。案經確定，非常上訴意旨執以指摘，洵有理由，應由本
院將原審關於訴訟程序違背法令之部分撤銷，以資糾正。
據上論結，應依刑事訴訟法第四百四十七條第一項第二款，判決如主文。
中      華      民      國    九十一    年      九      月     十九     日
                              最高法院刑事第九庭
                                  審判長法官  陳  炳  煌
                                        法官  陳  正  庸
                                        法官  韓  金  秀
                                        法官  吳  信  銘
                                        法官  徐  文  亮
      右正本證明與原本無異
                                              書  記  官
中      華      民      國    九十一    年      九      月     二十三   日
